臺灣高等法院民事判決　九十三年度重上更(一)字第八六號
　　上　訴 人 　交通部民用航空局台北國際航空站
　　法定代理人　蕭登科
　　訴訟代理人　邱雅文律師
　　被　上訴人　滿和營造股份有限公司
　　法定代理人　林藍麗琴
　　訴訟代理人　藍瀛芳律師
　　複　代理人　劉姿吟律師
右當事人間請求撤銷仲裁判斷事件，上訴人對於中華民國八十九年十月十八日臺灣臺
北地方法院八十九年度仲訴字第七號第一審判決提起上訴，經最高法院第一次發回更
審，本院於九十三年十一月二日言詞辯論終結，判決如左：
    主      文
原判決關於撤銷中華民國仲裁協會八十八年度商仲聲信字第○六二號判斷部分，及訴
訟費用（確定部分除外）之裁判均廢棄。
右開廢棄部分，被上訴人在第一審之訴駁回。
第一審（確定部分除外）、第二審及發回前第三審訴訟費用由被上訴人負擔。
    事實及理由
程序方面：
    上訴人交通部民用航空局台北國際航空站之法定代理人由「林信得」變更為「蕭
    登科」，有交通部令附卷可稽（見本院卷第六○－六一頁），爰依上訴人之聲請
    ，准予承受訴訟。
實體方面：
一、被上訴人主張：兩造於民國（下同）八十六年十月二十三日簽訂「馬祖北竿機場
    道面加舖工程」（下稱加舖工程），與「馬祖北竿機場鐵拳山棄碴圍堤工程」（
    下稱圍堤工程）二項工程契約。嗣兩造於八十八年四月十四日開協調會，達成如
    下之結論：「一、北竿機場道面加舖工程乙案請滿和營造股份有限公司提出具體
    理由後，由民用航空局台北國際航空站研議提付仲裁。二鐵拳山棄碴圍堤工程乙
    案原則同意提付仲裁，請滿和營造股份有限公司提出有關文件。三滿和營造股份
    有限公司同意暫墊負擔仲裁費用。」，並做成書面，兩造就圍堤工程顯已達成仲
    裁協議。詎伊提付仲裁後，上訴人竟提出仲裁管轄抗辯，仲裁庭亦認兩造無仲裁
    合意而駁回伊之仲裁請求，該判斷有仲裁法第一條第三項、第四十條第一項第二
    款及第四款撤銷仲裁判斷之事由等情。爰求為撤銷中華民國仲裁協會八十八年商
    仲聲信字第○六二號判斷之判決（被上訴人另請求確認兩造於八十八年四月十四
    日之協調會上，所達成之共同結論第二項「鐵拳山棄碴圍堤工程乙案原則同意提
    付仲裁，請滿和營造股份有限公司提出有關文件」，係符合仲裁法第一條第三項
    所規定以書面所為之仲裁協議部分，業經原審判決被上訴人敗訴確定）。並答辯
    聲明：求為判決駁回上訴人之上訴。
二、上訴人則以：仲裁法第四十條第一項第四款所定，仲裁庭之組成或仲裁程序，違
    反仲裁協議或法律規定之情形，係以當事人間已有且不否認有有效之仲裁協議為
    前題，如當事人間無有效之仲裁協議，則不生仲裁程序違反仲裁協議之問題。本
    件仲裁庭係以兩造間未成立仲裁協議為由，依仲裁法第二十二條之規定，予以程
    序駁回，與仲裁法第四十條第一項第四款無關，自不得依該條規定提起撤銷仲裁
    判斷之訴等語，資為抗辯。並上訴聲明：求為判決(一)原判決不利於上訴人部分廢
    棄；(二)右開廢棄部分，被上訴人在第一審之訴駁回。
三、經查，兩造於八十六年十月二十三日簽訂加舖工程及圍堤工程契約，嗣因發生爭
    議，於八十八年四月十四日召開協調會，達成如下之結論：「一北竿機場道面加
    舖工程乙案請滿和營造股份有限公司提出具體理由後，由民用航空局台北國際航
    空站研議提付仲裁。二鐵拳山棄碴圍堤工程乙案原則同意提付仲裁，請滿和營造
    股份有限公司提出有關文件。三滿和營造股份有限公司同意暫墊負擔仲裁費用。
    」。嗣後被上訴人依該協議會議紀錄，就圍堤工程提出仲裁，仲裁庭以兩造間未
    達成仲裁合意，未成立書面仲裁協議，仲裁庭對圍堤工程爭議無管轄權，不得為
    實體判斷，而駁回被上訴人之仲裁聲請等情，為兩造所不爭執，並有協調會會議
    紀錄影本一紙、中華民國仲裁協會八十八年商仲聲信字第○六二號判斷書影本一
    件在卷可證（見原審卷(一)八十九年四月二十七日被上訴人民事起訴狀所附原證一
    號、八十九年五月三日被上訴人陳報狀附件），自堪信為真實。
四、本件爭點經整理為：兩造間圍堤工程是否存在有效之仲裁協議，及仲裁庭之仲裁
    程序是否有違反該有效之仲裁協議之情事？而構成撤銷仲裁判斷之理由？
五、查本件分北竿機場棄碴圍堤之「圍堤工程」及另案機場跑道加舖之「加舖工程」
    。其中「加舖工程」案之部分，被上訴人特別向施明德立法委員陳情，故施委員
    於八十八年三月三十一日以施立字第九○三三一○二號函行文交通部民用航空局
    （上訴人之直接上級機關），副本致上訴人，請求民航局派員就該「加舖工程」
    案到施委員辦公室作一說明。該函並詳載「加舖工程」案陳情內容及被上訴人被
    扣之工程款金額新台幣（下同）六百九十七萬九千零四十二元，要求民航局說明
    ，並未言及「圍堤工程」案，有卷附施明德國會辦公室上揭函可稽（見本院卷第
    二八－二九頁）。就該「加舖工程」案舉行協調會，並由施委員之助理林正俠先
    生居中斡旋。上訴人為尊重立法委員，乃同意協調會議結論第一點記載為「北竿
    機場道面加舖工程乙案請滿和營造股份有限公司提出具體理由後，由民用航空局
    台北國際航空站研議提付仲裁。」，此為雙方所不爭執。
六、至於系爭「圍堤工程」乙案，上訴人抗辯：因當日施委員之來函僅敘明為「加舖
    工程案」請民航局派員前往說明，故上訴人會前對「圍堤工程案」之損害賠償請
    求內容並不清楚，因此乃向施委員婉轉表示請被上訴人先提出其損害賠償請求的
    相關文件資料，以便相對人內部研判，如認為其請求內容尚非完全不能成立，則
    可考慮同意仲裁，反之則唯有請被上訴人循訴訟解決等語。經查證人林正俠於八
    十八年十月二十一日於仲裁庭第四次訊問會證稱：其在協調會結論第二點記載為
    ：「鐵拳山棄碴圍堤工程乙案同意提付仲裁。」經提示在場上訴人代表周文軍主
    任時，周主任認為該段文字超越上訴人原意，於徵得林正俠及被上訴人在場代表
    之同意，由周主任親筆將該段文字修改為「鐵拳山棄碴圍堤工程乙案原則同意提
    付仲裁，請滿和營造股份有限公司提出有關文件。」，經雙方代表簽名，並經施
    委員簽名立證等語（見原審卷被證十二號第三五－三八頁），參諸政府機關如要
    變更合約原訂訴訟條款，將之改為提付仲裁者，有一定程序，不能由個人隨意同
    意，必須按照規定簽報辦理等情，因此，上訴人請被上訴人先將索賠相關文件提
    供與相對人，以便簽報，俟奉准後始能同意改為仲裁，符合事理之常，上訴人所
    持上開抗辯，自屬可採。
七、按解釋意思表示，須探求當事人立約時之真意。查上述協調會結論第二點雖有「
    原則同意提付仲裁」之文字，但當時雙方均明確表示須由被上訴人提供其請求損
    害賠償之有關文件給上訴人內部研判，如認為請求內容尚非完全不能成立，上訴
    人始可簽請上級機關同意仲裁，已如前述。況上訴人亦於會後第三天主動打電話
    給施委員助理林正俠，請林君催促被上訴人儘快提出相關文件資料，以利上訴人
    內部作業，以免延擱被上訴人之請求權時效，林正俠當時並答應要代為催請被上
    訴人儘速提供資料，並於八十八年五月中旬主動打電話之上訴人處查詢辦理結果
    ，業經證人林正俠於八十八年十月二十一日仲裁庭第四次詢問會證述在卷（見原
    審卷被證十二號第四十二頁，仲裁判斷書第四十七頁）。足證兩造在協調會上達
    成之結論係上訴人原則上同意仲裁，但必須先由被上訴人提供請求事項有關文件
    予上訴人內部研判再作最後決定。否則即無必要於結論第二點特別加上「請滿和
    營造股份有限公司提出有關文件」之但書，上下文義互為呼應，意思十分清楚。
    果若該項結論已構成雙方間有效之仲裁協議，上訴人何必電請林正俠催促被上訴
    人提供資料憑辦？林正俠更不必去電上訴人處查詢辦理結果。此等客觀外徵之事
    實，均足證明兩造之間並未成立有效之仲裁協議。
八、查上訴人為交通部民用航空局轄下單位，對於兩造間系爭工程所生爭議，相關工
    程合約已訂有訴訟管轄條款，若非經呈報上級機關核准，曷能自行決定不適用合
    約訴訟管轄條款而改用仲裁程序？此種行政機關上下節制，權責區分之體制，上
    訴人知之甚悉，當無於協調會上擅自越權決定之理。查施委員於八十八年三月三
    十一日發函邀請上訴人赴委員辦公室作說明，其全文為：「陳請人滿和營造工程
    公司，茲與貴局簽訂有關『馬祖北竿機場道面加舖工程』乙案，施工期間適逢全
    球性氣候產生異常變化（即所謂聖嬰現象），馬祖地區工地亦未能倖免，工地因
    連月降雨低溫及強風，而監造單位依合約施工規範限制條件，如此氣候均未獲同
    意施工至逾期八十七日，然監造單位及主辦發包單位均漠視此一事實，未依合約
    有利包商內容作一合理檢討，及逕自工程款扣除逾期罰款與延長工期監造費共陸
    佰玖拾柒萬玖仟零肆拾貳元整，致該公司權益嚴重受損。為維護廠商之合法權益
    ，故敬邀貴局相關單位能於近日赴本辦公室做一說明。查照函覆。」（見本院卷
    第二八－二九頁），乃要求上訴人上級機關派員赴會說明，並無片言隻字提到仲
    裁，上訴人抗辯：相關人員奉命出席赴會之時，並不知道要討論改提仲裁之事，
    故事先未向上級機關請求核示，因此在協調會上，對於被上訴人有關改提仲裁之
    要求，至多亦僅能表達「原則同意」之誠意而已，亦不悖於常理，核屬可信。
九、次查兩造間八十八年四月十四日協調會結論第二點「鐵拳山棄碴圍堤工程乙案原
    則同意提付仲裁，請滿和營造股份有限公司提出有關文件」中之「有關文件」之
    意義，當係指被上訴人之請求依據文件，即請求損害賠償之原因關係、損害數額
    等之證明文件（如訂貨單、發票、支付憑證、員工薪資扣繳憑單等），除此之外
    ，別無所指，上下文義甚明。因此，被上訴人必須先提出該等請求損害賠償之相
    關文件交給上訴人研究，上訴人始能決定是否簽報上級機關同意仲裁。易言之，
    上訴人「原則同意仲裁」之「前提」（停止條件），乃被上訴人先提出該等有關
    文件。如被上訴人未提出該等有關文件，則上訴人所為原則同意之行為即因前提
    不存在，條件不成就而不生效力。被上訴人辯稱所謂有關文件係指「仲裁聲請書
    」云云，自非可採。
十、被上訴人雖主張上開協調會議紀錄結論第三點滿和營造股份有限公司同意暫墊負
    擔仲裁費用，可倒推謂兩造已就系爭圍堤工程之爭議有提付仲裁之協議，始進一
    步約定由被上訴人暫墊仲裁費用云云。惟查由該會議紀錄整體以觀，結論第三點
    係兼就結論第一、二點而言，並非僅針對結論第二點而已。其意係指，如果結論
    第一點所載之加舖工程，或結論第二點所載之圍堤工程，有任一案或兩案均同意
    提付仲裁時，概由被上訴人暫墊負擔仲裁費用（實際上，仲裁費用本即應由聲請
    人先行繳納，結論第三點形同贅文），並非單指結論第二點而言，故無法自結論
    第三點倒推謂結論第二點已成立仲裁協議，被上訴人上開主張，亦無可採。
十一、綜上所述，兩造間並未成立有效之仲裁協議，仲裁庭之仲裁程序並無違反有效
      仲裁協議可言，故系爭依中華民國仲裁協會規則組成之仲裁庭依仲裁法第二十
      二條之規定，判斷該仲裁庭就該仲裁事件無仲裁管轄權，作成駁回仲裁聲請之
      仲裁判斷，自無仲裁法第四十條第一項第四款所定仲裁庭之組成或仲裁程序違
      反仲裁協議或法律規定之情形。被上訴人請求撤銷該件仲裁判斷，為無理由，
      不應准許。原審就此部分為被上訴人勝訴之判決，尚有未洽。上訴意旨指摘原
      判決此部分不當，求予廢棄改判，為有理由。自應由本院將原判決此部分廢棄
      改判如主文第二項所示。
十二、本件事證已臻明確，兩造其餘攻擊防禦方法及舉證，核與判決結果已不生任何
      影響，不再贅述，併此敘明。
十三、據上論結，本件上訴為有理由，依民事訴訟法第四百五十條、第七十八條，判
      決如主文。
中　　　華　　　民　　　國　　九十三　　年　　 十一　　 月　 　十六　 　日
                                民事第四庭
                              　　　審判長法  官　林  敬  修
                              　　　　　　法  官　藍  文  祥
                              　　　　　　法  官　劉  勝  吉
右正本係照原本作成。
如不服本判決，應於收受送達後二十日內向本院提出上訴書狀，其未表明上訴理由者
，應於提出上訴後二十日內向本院補提理由書狀（均須按他造當事人之人數附繕本）
上訴時應提出委任律師或具有律師資格之人之委任狀；委任有律師資格者，另應附具
律師資格證書及釋明委任人與受任人有民事訴訟法第四百六十六條之一第一項但書或
第二項（詳附註）所定關係之釋明文書影本。
中　　　華　　　民　　　國　　九十三　　年　　十一　　　月　　 十七 　　日
　　　　　　　　　　　　　　　　　　　　　書記官  李  翠  齡
附註：
民事訴訟法第四百六十六條之一（第一項、第二項）：
對於第二審判決上訴，上訴人應委任律師為訴訟代理人。但上訴人或其他法定代理人
具有律師資格者，不在此限。
上訴人之配偶、三親等內之血親、二親等內之姻親，或上訴人為法人、中央或地方機
關時，其所屬專任人員具有律師資格並經法院認為適當者，亦得為第三審訴訟代理人
。
